臺北高等行政法院判決　　　　　　　　　　　　 九十一年度訴字第二五二六號
　　　　　　　　　　　　　　　.
　　原　　　告　甲○○
　　訴訟代理人　崔百慶律師
　　被　　　告　財政部臺北市國稅局
　　代　表　人　張盛和（局長）
　　訴訟代理人　乙○○
　　　　　　　　丙○○
右當事人間因贈與稅事件，原告不服財政部中華民國九十一年五月二日台財訴字第○
九○○○四六二三二號訴願決定，提起行政訴訟。本院判決如左：
　　主  文
訴願決定、原處分（即復查決定）均撤銷。
訴訟費用由被告負擔。
　　事  實
一、事實概要：原告於民國八十三年十月八日以自己之資金新台幣（以下同）八、六
    ○○、○○○元，無償為弟劉崇鎮、子劉中裕、女劉惠美及友廖素英取得昭城建
    設有限公司（以下簡稱昭城公司）股權；八十四年七月二十一日以自有之資金一
    一七、一五○、○○○元，無償為弟劉崇鎮、子劉中裕、女劉惠美、友廖素英及
    友楊家興取得昭城公司股權，被告初查乃分別核定原告八十三及八十四年度之贈
    與額八、六○○、○○○元及一一七、一五○、○○○元。原告不服，主張其七
    十八年十月二十日與友楊家興、弟劉崇鎮、子劉中裕及女劉惠美等人共同出資計
    五○、○○○、○○○元，以購買並開發台北縣瑞芳鎮○○○段柚子瀨小段一地
    號等十八筆土地（以下簡稱瑞芳鎮土地），並由原告統籌運用，八十三年間增資
    款即為該款項之一部分：又前述土地於八十四年三月三十日售得三○四、九三○
    、○○○元，其中一六五、○○○、○○○元移作增資之用，故八十三及八十四
    年度昭城公司之增資款項並非原告所有等語，申經復查結果，分別核減八十三及
    八十四年度贈與額一、○○○、○○○元及五九、四○○、○○○元，變更核定
    贈與總額為七、六○○、○○○元及五七、七五○、○○○元，淨額為七、一五
    ○、○○○元及五六、七五○、○○○元。原告不服，向財政部提起訴願，亦遭
    駁回，原告猶不甘服，遂向本院提起行政訴訟。
二、兩造聲明：
　　(一)原告聲明：訴願決定及原處分均撤銷，訴訟費用由被告負擔。
　　(二)被告聲明：駁回原告之訴，訴訟費用由原告負擔。
三、兩造之主張：
甲、原告主張：
  (一)本案係於七十八年至八十二年問，甲○○等五人，約定集資五千萬元以購買瑞芳
    鎮之土地，並約定按上開土地購買及開發之資金需求及個人財務情況，陸續依投
    資比例出資，茲謹將其出資流程說明如下：　（一）甲○○之子劉中裕出資六百
    五十萬元部分：此六百五十萬元之資金，實係劉中裕之母親劉吳雪娥出資以劉
    中裕名義登記。(1)、劉吳雪娥在台北自其所有台北中小企銀中山分行第0000
    000000000號之帳戶分別於七九年十二月廿九日提領二百萬元，八十年
    二月十一日提領一百五十萬元，八十年四月卅日提領三百萬元，來購買瑞芳鎮之
    土地，並轉存至原告甲○○於同銀行第0000000000000號之帳戶。
    (2)、復查決定稱依劉中裕之所得資力分析，劉中裕無此資方共同合資云云，惟查
    劉吳雪娥代劉中裕出資六百五十萬元之時點，為七十九年底至八十年四月間，此
    期間內劉中裕年約二十歲左右，且是剛當兵回來，剛開始工作，我國社會母親於
    兒子剛出社會，出資購買土地而登記兒子名義，此種情形屢見不鮮，本案確係劉
    中裕之母劉吳雪娥出資六百五十萬元來購買上開土地。因此，上開六百五十萬元
    ，如國稅局不承認是信託登記，而縱認係贈與，亦係劉吳雪娥對劉中裕之贈與，
    而非甲○○對劉中裕之贈與。（二）劉惠美（當時年約二十歲）出資五百萬元此
    係甲○○密友林鳳嬌於上開土地出資伍佰萬元，其出資係以買賣上開土地之一切
    辦理費用及佣金支付作為出資，因仲介人及代書均由其負責處理，林鳳嬌並將其
    出資信託登記於劉惠美名下，嗣後林鳳嬌要求在昭城建設應有正式股東名份，因
    此於八十七年十二月二十八日將上開股份回復登記為林鳳嬌名下。其後甲○○太
    太劉吳雪娥知悉兩人關係，要求兩人分手，並將上開股份出資買回，目前上開股
    份業已移轉登記於劉吳雪娥名下，此有公司登記事項卡可証。（三）劉崇鎮出資
    六百五十萬元部分：(1)、按遺產贈與稅法所稱之贈與，係指「財產所有人以自己
    之財產無償贈與他人，經他人允受而生效力之行為。」因此，如係雙方有償、有
    對價之投資，顯非「贈與」。(2)、查劉崇鎮與甲○○雖是兄弟，惟劉崇鎮自七十
    年起開始工作有收入，至七十五年開始與甲○○合夥做房地產迄今已有十多年之
    久，並於七十五年間與妻劉洪麗香將所有積蓄提供房屋抵押及標會籌措約一百二
    十萬元投資於甲○○興建之建築案，迄八十年即有興建過五個建築案，每案所回
    收之本利均繼續投資從未分回，資金全由甲○○處理，從不過問。此有劉崇鎮擔
    任雙方另投資之順城建設企業公司之董監事名單可証。(3)、此六百五十萬元，實
    係以劉崇鎮所參與投資五個建築案，所分配之紅利、利潤而來，確非甲○○無償
    之贈與。（四）楊家興部分：為處理買賣土地抵押債權出資一百九十萬元，出面
    買土地付現金三百五十萬元，於八十年一月至八十年九月間陸續匯款合計六百三
    十萬元，以第三人名義劉宗溪購買農地一─一、一─三、一─四地號付了五百萬
    元現金，並辦設定抵押權在案，又以劉宗溪又以九十萬元購買一─二五號農地。
  (二)原告及股東為投資購買瑞芳土地乃自七十八年開始陸績收購至八十一年始完成整
    合，八十二年取得開發執照，八十四年整地完工後，即有人介紹張火財等人洽購
    部份土地，詳前呈購買土地契約書及出售土地之契約書可稽。故瑞芳土地之開發
    需時數年之久，甚至須為地主陸續清償諸多債務，資金並非必須一次到位甚明。
    被告機關以原告購地係七十八年十二月，而劉吳雪娥將款項轉入原告帳戶係自七
    十九年十二月至八十年四月，足證劉吳雪娥非無償為劉中裕出資云云，實有誤認
    。俟於瑞芳土地出售後，股東問經會商有所共識，為使昭城公司日後為永續經之
    公司，特將出售土地款（第二次付款）中提供新台幣一億六千五百萬元作為公司
    增資款，並將未售之土地轉為公司名義，俾符實際，有土地謄本及銀行對帳單可
    稽。已足以證明，土地購買名義為原告，實際出租資乃原告及各股東，惟辦理增
    資，勿須拐彎抹角，將資金先分配個人，再由個人轉入公司；未料被告竟認定全
    部股東增資款視為贈與行為。
　(三)訴願駁回之理由，違反經驗法，查訴願決定駁回之理由，略為劉中裕、劉崇鎮等
　　人未參與上開土地買賣，尚難採信云云，惟查一般合資購地者。委由合資者出面
　　處理相關程序，商場上比比皆是，況查上開合資購買之土地，係信託登記於甲○
　　○名下，劉中裕等人未於上開土地買賣上列名，因此彼等未出面參與買賣，實不
　　足為奇，訴願決定駁回之理由，顯達經驗法則。
　(四)原告已盡相當之舉証責任，依行政法院判例國稅局應盡舉証責任：(1)、另查最高
　　法院十七年上字第九一七號判例：「民事訴訟法如係由原告主張權利者，應先由
    原告負舉證之責，若原告先不能舉證，以證實自己主張之事實為真實，則被告就
    其抗辯事實即令不舉證，或其所舉證據尚有不足，亦應駁回原告之請求。」「行
    政罰與刑罰之構成要件雖不同，而刑事判決與行政處分，亦原可各自認定事實，
    惟認定事實應憑証據，倘無証據足資認定有堪以構成行政罰或刑罰要件之事實存
    在，不得僅以推測之詞予人處分，則為二者所應一致。」行政法院七十五年判字
    第三○九號判例亦指明。
乙、被告主張：
  (一)本件原告八十三年十月八日自所有之第五信用合作社文山分社第0000000
    0號帳戶，提領現金一○、○○○、○○○元，轉存至其負責之昭城公司所有之
    同分社第000000000000號帳戶，其中八、六○○、○○○元無償為
    其弟劉崇鎮、其子女劉中裕、劉惠美及其友人廖素英取得該公司股權，依遺產及
    贈與稅法第五條第三款規定，應以贈與論；八十四年七月二十一日自所有之第五
    信用合作社文山分行第00000000號帳戶，提領現金一六五、○○○、○
    ○○元，轉匯至昭城公司所有之中國信託商業銀行中山分行000000000
    000號帳戶，其中一一七、一五○、○○○元無償為弟劉崇鎮、子劉中裕、女
    劉惠美、友廖素英及友楊家興取得該公司股權，依遺產及贈與稅法第五條第三款
    規定，應以贈與論。被告原核定於八十七年八月四日以財北國稅審貳字第八七○
    三二九七五號函，輔導原告申報相關之贈與稅，原告業已向被告申報是項贈與情
    形，被告原核定乃據以核定八十三及八十四年度贈與額八、六○○、○○○元及
    一一七、一五○、○○○元。
  (二)原告主張合資購買瑞芳鎮土地乙節，審其所舉之資金流程資料，除楊家興及楊君
    配偶廖素英部分，堪可採認，且經復查決定准予核減外，其餘均難證實其所主張
    之事實，茲分按受贈人論述如左：(1)劉中裕出資六、五○○、○○○元部分：原
    告所舉資金流程，係自原告配偶劉吳雪娥所有之台北中小企業銀行中山分行第0
    000000000000號帳戶提現，轉存至原告所有之同分社第00000
    00000000號帳戶，顯非其子劉中裕本人之出資，又依卷附劉中裕之所得
    及資力分析，劉中裕確無此資力與原告合資，合先陳明。原告又主張其子雖無資
    力，惟其配偶劉吳雪娥從自有帳戶轉入土地合資款至原告帳戶，並以其子名義隱
    名合夥，則應屬其配偶對劉中裕之贈與，非原告之贈與等情。經查原告所舉之資
    金流程，係自七十九年十二月至八十年四月之間之存款轉存資料，惟其所提之資
    金資料尚有缺頁，並不能窺得資金流動之全貌，且其所提資料中亦尚有其配偶轉
    入而非屬原告舉證之合資款，是原告主張其配偶贈與其子、其子隱名合夥投資土
    地乙節，其間之關聯性不無爭議；又依動產物權以占有為要件，原告配偶將所有
    之資金，轉存於原告之帳戶，該物權即為原告所有。執此，原告主張其與劉中裕
    合資乙節，自難採認。(2)劉惠美出資五、○○○、○○○元部分：原告主張係密
    友林鳳嬌所信託，並以仲介之佣金抵繳，經核土地買賣契約尚無佣金之記載，且
    原告未附相關資金流程資料，其主張與友林鳳嬌合資乙節，亦難採信；又其女劉
    惠美合資之時，年僅二十歲，資力亦有不足，故亦難認其為合資者。(3)劉崇鎮出
    資六、五○○、○○○元部分：原告雖主張其弟劉崇鎮從事房地產生意至八十年
    間，已有十年餘，因為兄弟關係，參與建築案之紅利均未領取，而由原告處理，
    惟原告並未附資金流程資料，且依承買土地之相關資料觀之，未見其弟劉崇鎮有
    參與買賣之情事，主張與其弟劉崇鎮合資乙節，難認為真實。綜上分析，原告所
    稱合資購買瑞芳鎮土地乙節，綜觀卷附資料，僅得認其本人及楊家興所為而已，
    尚非原告主張之合資比例。
  (三)至原告指稱其已就本案盡相當之舉證責任，如被告不採信，自應由被告負舉證責
    任乙節，惟本件係屬遺產與贈與稅法第五條第三款以自己之資金，無償為他人購
    置財產者，以贈與論之案件，其贈與稅課稅要件僅須原告行為符合前述法條規定
    之態樣即告成立。經查本件原告以其自有資金無償為其弟劉崇鎮、其子女劉中裕
    及劉惠美取得昭城公司股權，已符該法條規定態樣，被告據以核課贈與稅，並無
    違誤。按前行政法院三十六年判字第十六號判例：「當事人主張事實須負舉證責
    任，倘其所提出之證據不足為主張事實之證明，自不能認其主張之事實為真實。
    」，原告既稱該筆資金非其所有，自應舉證，且其所舉相反證據，尚須無瑕庛並
    足以推翻原核認定事實之證據，否則仍難推翻前開以贈與論之稅捐處分；經查本
    件原告所稱之合資購地，其購入金額並非小數，合夥人如何出資？勞務如何分配
    ？合夥損益如何分配？原告均未提示任何資料或說明，其所舉證之事實既有保留
    ，無法令人清楚瞭解事實全貌，以判斷其舉證之事實與本件之關聯性，自然無法
    成為有力之證據，原告稱其已盡舉證責任乙節，顯非可採。據上論述，本件原處
    分、訴願決定均無違誤，為此請求判決如被告答辯聲明。
　　理  由
一、按「凡經常居住中華民國境內之中華民國國民，就其在中華民國境內或境外之財
    產為贈與者，應依本法規定，課徵贈與稅。」「財產之移動，具有左列各款情形
    之一者，以贈與論，依本法規定課徵贈與稅：一、……三、以自己之資金，無償
    為他人購置財產者，其資金。」及「除第二十條所規定之贈與外，贈與人在一年
    內贈與他人之財產總值超過贈與稅免稅額時，應於超過免稅額之贈與行為發生後
    三十日內，向主管稽徵機關依本法規定辦理贈與稅申報。」分別為行為時遺產及
    贈與稅法第三條第一項、第五條第三款及第二十四條第一項所明定。
二、本件係原告於八十三年十月八日以自己之資金八、六○○、○○○元，無償為弟
    劉崇鎮、子劉中裕、女劉惠美及友廖素英取得昭城公司股權；八十四年七月二十
    一日以自有之資金一一七、一五○、○○○元，無償為弟劉崇鎮、子劉中裕、女
    劉惠美、友廖素英及友楊家興取得昭城公司股權，被告初查乃分別核定原告八十
    三及八十四年度之贈與額八、六○○、○○○元及一一七、一五○、○○○元。
    原告不服，申經復查結果，分別核減八十三及八十四年度贈與額一、○○○、○
    ○○元及五九、四○○、○○○元，變更核定贈與總額為七、六○○、○○○元
    及五七、七五○、○○○元，淨額為七、一五○、○○○元及五六、七五○、○
    ○○元。原告不服，則主張其所購買持分三分之一之系爭土地，雖由原告為登記
    名義人，惟實際尚有楊家興、劉崇鎮、劉中裕及劉惠美等人以隱名合夥人方式投
    資；共同出資計五○、○○○、○○○元，以購買並開發瑞芳鎮土地，並由原告
    統籌運用，八十三年間增資款即為該款項之一部分；其中(一)劉中裕出資六百五十
    萬元部分，係劉中裕之母親劉吳雪娥出資以劉中裕名義登記。(二)劉惠美出資五百
    萬元部分，係甲○○密友林鳳嬌於上開土地出資五百萬元，其出資係以買賣上開
    土地之一切辦理費用及佣金支付作為出資，林鳳嬌並將其出資信託登記於劉惠美
    名下，嗣後林鳳嬌要求在昭城建設應有正式股東名份，因此於八十七年十二月二
    十八日將上開股份回復登記為林鳳嬌名下。(三)劉崇鎮出資六百五十萬元部分，劉
    崇鎮與甲○○雖是兄弟，惟劉崇鎮自七十年起開始工作有收入，至七十五年開始
    與甲○○合夥做房地產迄今已有十多年之久，並於七十五年間與妻劉洪麗香將所
    有積蓄提供房屋抵押及標會籌措約一百二十萬元投資於甲○○興建之建築案，迄
    八十年即有興建過五個建築案，每案所回收之本利均繼續投資從未分回，資金全
    由甲○○處理，此六百五十萬元，實係以劉崇鎮所參與投資五個建築案，所分配
    之紅利、利潤而來，確非甲○○無償之贈與云云，資為抗辯。
三、經查：
  (一)劉中裕出資六百五十萬元部分：原告主張劉吳雪娥在台北自其所有台北中小企銀
    中山分行第0000000000000號之帳戶，分別於七十九年十二月廿九
    日提領二百萬元，八十年二月十一日提領一百五十萬元，八十年四月卅日提領三
    百萬元，轉存至原告甲○○於同銀行第0000000000000號之帳戶，
    固提出劉吳雪娥台北中小企銀中山分行第0000000000000號之帳戶
    及原告於同銀行第0000000000000號之帳戶等影本為證。然此僅能
    證明該六百五十萬元係原告之配偶劉吳雪娥轉入原告之帳戶，尚不足以證明係劉
    中裕之出資。另揆諸原告於七十八年間購買瑞芳等土地，原告所提土地買賣所有
    權移轉契約書，均未有劉中裕出資之證明；劉中裕係五十六年四月四日出生，距
    七十九年底至八十年四月間，此期間內劉中裕年約二十餘歲左右，且是剛當兵回
    來，剛開始工作，依常情並無此財力共同出資購買上開土地；至原告所主張該六
    百五十萬元係劉吳雪娥信託登記予劉中裕，惟未能舉證以實其說；且若係贈與，
    惟該六百五十萬元係劉吳雪娥匯入原告之帳戶，並非匯入劉中裕之帳戶，是原告
    主張係劉吳雪娥對於劉中裕之贈與等語，容有誤解。從而原告主張劉中裕參與投
    資云云，自不足採。
  (二)劉惠美出資五、○○○、○○○元部分：原告主張此部分係其密友林鳳嬌所信託
    ，並以仲介之佣金抵繳等語；雖證人楊家興即昭城公司總經理，於九十二年十一
    月十日於本院審理中證稱：「我認識林鳳嬌，‧‧。本件購地之初，是透過林鳳
    嬌擔任介紹人，當時因資金吃緊，並未給付佣金，而是以分配股份作為報償；帳
    面上記載佣金純係會計作帳所需，實際並未給付。」、「因原告不願讓林鳳嬌的
    事情曝光，故林鳳嬌的股份是利用原告之女劉惠美的名義登記，一般佣金行情約
    三百萬元，再加上林鳳嬌代辦代墊之費用，遂將林鳳嬌出資登記為四、五百萬元
    ，‧‧。售地所得款項並未按比例分給林鳳嬌，因為後來原告配偶劉吳雪娥發現
    此事，遂由原告自行給付林鳳嬌一、二千萬元。」等語；惟查上開合資購買瑞芳
    等土地，其購入金額並非小數，合夥人如何出資？勞務如何分配？合夥損益如何
    分配？原告均未提示資料以證明，縱楊家興上開證明屬實，亦無法證明其佣金之
    金額，是原告主張與友林鳳嬌合資乙節，亦難採信；又其女劉惠美合資之時，年
    僅二十歲，資力亦有不足，故亦難認其為合資者。
  (三)劉崇鎮出資六、五○○、○○○元部分：證人楊家興於九十二年十一月十日於本
    院審理中證稱：「我與原告胞弟劉崇鎮認識十餘年，劉崇鎮也是跟著原告一起從
    事建築業。」等語，且劉崇鎮自七十年起開始工作有收入，七十四年間即有互助
    金所得，有證人張源哲及李安鴻於本院審理結證屬實；至七十五年開始與甲○○
    合夥做房地產迄今已有十多年之久，此有劉崇鎮擔任雙方另投資之順城建設企業
    公司之董監事名單足憑。是原告主張劉崇鎮與其合夥做房地產迄今已有十多年之
    久，迄八十年即有興建過五個建築案，每案所回收之本利均繼續投資從未分回，
    資金全由原告雄處理語，應可信實。查認定事實適用法律，不得違背經驗法則；
    本件原告與劉崇鎮係兄弟關係，然依國人風土民情，大都係父母為逃避日後之遺
    產稅或為免日後子女間互爭遺產，而將財產在生前贈與子女，鮮少有兄弟間以鉅
    額財產贈與者，況原告有七位兄弟，何獨厚於劉崇鎮？被告以原告並未附資金流
    程資料，且依承買土地之相關資料觀之，未見其弟劉崇鎮有參與買賣之情事，即
    否認劉崇鎮有合資乙節，自屬可議。
四、綜上所述，本件原告所稱合資購買瑞芳鎮土地乙事，有關劉中裕及劉惠美出資部
    分，原告均未能就此部分尚未能提出積極證據以實其說，原告所訴，自不足採；
    至原告與其弟劉崇鎮間，劉崇鎮既有所得，且其間兄弟一起工作有十來年；依經
    驗法則判斷，原告稱係每案所回收之本利均繼續投資從未分回而非贈與，尚非全
    然不可採；被告認係贈與關係，尚嫌率斷，其認事用法顯有違誤，原告據以指摘
    ，於法尚非無據。則原處分（即復查決定書）既有未洽，訴願決定未予糾正，亦
    非妥適。原告訴請撤銷，即屬有理；爰由本院予以撤銷，另由被告依本院判決意
    旨再為適當之處分。
據上論結，本件原告之訴為有理由，爰依行政訴訟法第九十八條第三項前段，判決如
主文。
中　　華　　民　　國　 　九十三　　　年　　　 一　　　　月　　　八　     日
                臺 北 高 等 行 政 法 院   第 七 庭
                               審 判 長 法  官  鄭  小  康
                                        法  官　林  金  本
                                        法  官　黃  秋  鴻
右為正本係照原本作成。
如不服本判決，應於送達後二十日內，向本院提出上訴狀並表明上訴理由，如於本判
決宣示後送達前提起上訴者，應於判決送達後二十日內補提上訴理由書（須按他造人
數附繕本）。
中　　華　　民　　國　 　九十三　　　年　　　 一　　　　月　　　八　     日
                                        書 記 官  王 琍 瑩
